臺灣高等法院刑事判決
109年度上訴字第198號
上  訴  人  臺灣士林地方檢察署檢察官
被      告  李娉娉





選任辯護人  張宇脩律師（法律扶助）
上列上訴人因誣告案件，不服臺灣士林地方法院108年度訴字第1
44號，中華民國108年12月2日所為之第一審判決（起訴案號：臺
灣士林地方檢察署108年度偵緝字第31號），提起上訴，本院判
決如下：
    主  文
上訴駁回。
    理  由
一、公訴意旨略以：被告乙○○明知告訴人甲○○並未違反其意願強
    制其為性交行為，竟意圖使甲○○受刑事處分，於民國106年1
    2月8日，向新北市政府警察局三重分局警員，誣指甲○○於10
    6年12月4日晚間11時許在新北市○○區○○○路0號8樓對其為強
    制性交之犯行之不實事項，向甲○○提出妨害性自主之告訴，
    嗣經臺灣新北地方檢察署檢察官以107年度偵字第6951號（
    下稱前案）為不起訴處分，因認被告涉犯刑法第169條第1項
    之誣告罪嫌等語。
二、按犯罪事實應依證據認定之，無證據不得認定犯罪事實；又
    不能證明被告犯罪者，應諭知無罪之判決，刑事訴訟法第15
    4條第2項、第301條第1項分別定有明文。又事實之認定，應
    憑證據，如未能發現相當證據，或證據不足以證明，自不能
    以推測或擬制之方法，為裁判基礎；且認定不利於被告之事
    實須依積極證據，苟積極證據不足為不利於被告事實之認定
    時，即應為有利於被告之認定；另認定犯罪事實所憑之證據
    ，雖不以直接證據為限，間接證據亦包括在內，然而無論直
    接證據或間接證據，其為訴訟上之證明，須於通常一般之人
    均不致有所懷疑，而得確信其為真實之程度者，始得據為有
    罪之認定，倘其證明尚未達到此一程度，而有合理之懷疑存
    在，無從使事實審法院得為有罪之確信時，即應由法院諭知
    被告無罪之判決（最高法院40年台上字第86號、30年上字第
    816號、76年台上字第4986號判例同此意旨）。次按刑事訴
    訟法第161條已於91年2月8日修正公布，修正後同條第1項規
    定：檢察官就被告犯罪事實，應負舉證責任，並指出證明之
    方法。因此，檢察官對於起訴之犯罪事實，應負提出證據及
    說服之實質舉證責任。倘其所提出之證據，不足為被告有罪
    之積極證明，或其闡明之證明方法，無從說服法官以形成被
    告有罪之心證，基於無罪推定之原則，自應為被告無罪判決
    之諭知（最高法院92年台上字第128號判例可資參照）。另
    按告訴人之告訴，係以使被告受刑事訴追為目的，是其陳述
    是否與事實相符，仍應調查其他證據以資審認（最高法院52
    年台上字第1300號判例亦同此意旨）。
三、公訴意旨認被告涉有上開誣告罪嫌，無非係以被告之供述、
    甲○○之指述、被告與甲○○之微信對話內容，及被告指訴遭到
    甲○○性侵害一案，已經前案檢察官為不起訴處分確定等，為
    其論據。
四、訊據被告固坦承有於上開時間、地點與甲○○發生性行為，並
    向警方指稱遭到甲○○性侵害之事實，惟否認有何誣告犯意，
    辯稱：是甲○○的妹妹扯我頭髮我才去告甲○○，我不是故意要
    讓他被判刑去關等語。
五、本院認定被告無罪之理由：
（一）被告於108年12月8日，向新北市政府警察局三重分局警員
      指訴其於108年12月5日凌晨0時30分許，在新北市○○區○○○
      路0號10樓「蝴蝶谷大飯店」內（應係6號8樓「名流旅館
      」之誤），遭到甲○○性侵乙情，為被告自始所坦承，核與
      甲○○在警詢證稱：我有在106年12月4日晚間11時許，跟被
      告到名流旅館投宿，後來二人有發生性行為等語（見他字
      卷第38頁至第39頁）相符，並經原審調取前案之偵查卷宗
      核閱無誤，有被告之警詢筆錄（含真實姓名對照表）、臺
      北市立聯合醫院108年7月17日北市醫和字第10836372800
      號函暨所附之被告病歷資料、被告與甲○○當日出入案發地
      點之監視錄影畫面、甲○○與被告之微信對話紀錄、被告手
      機內存與甲○○的對話紀錄等在卷可稽（見原審卷㈡第115頁
      及第27頁、第5頁至第23頁、第29頁至第32頁、第47頁至
      第95頁、第124頁至第128頁），足徵被告與甲○○確實有在
      公訴意旨所載時地發生性行為，被告指訴有和被告發生性
      行為之客觀事實，固堪認定。然前案經檢察官偵查結果，
      認甲○○雖有與被告發生性行為，然就是否違反被告意願部
      分，認僅有被告之單一指訴，故認甲○○涉犯刑法第221條
      第1項之強制性交罪之罪嫌不足，於107年6月27日以臺灣
      新北地方檢察署107年度偵字第6951號對甲○○為不起訴處
      分確定，亦有前案不起訴處分書在卷可稽（見他字卷第28
      頁至第30頁）。
（二）被告就其之所以對甲○○提告之原因，於偵訊供稱：我有提
      告甲○○強制性交，強制是不至於，但勉強無法抗拒，是因
      為他妹妹在KTV發酒瘋，我才去告等語（見偵緝字卷第40
      頁）；於原審答稱：「（為何想告甲○○性侵？）因為他的
      妹妹把我頭髮扯光了，我還當庭原諒他妹妹，那天大家喝
      到都在發酒瘋」等語（見原審卷㈡第168頁），於本院供稱
      ：我有去告，但是因為他妹妹扯我頭髮我才去告等語（見
      本院卷第121頁）。再由被告與甲○○之微信對話紀錄可知
      ，被告在該次對話中先向甲○○稱：「你妹那天扯完我頭髮
      後，頭髮一直狂掉」，甲○○回稱：「都過去了，不重要。
      全部的證人都可以證明妳打我，我只跟他們說算了，不談
      了，談這沒營養的事浪費生命」後，被告隨即回稱：「我
      妹可以做證，我還告你性侵，你曉得不」等語（見原審卷
      ㈡第93頁），可認被告確實在與甲○○之妹妹發生糾紛後，
      有就其與甲○○發生性行為之事提告甲○○妨害其性自主權之
      意。
（三）惟按刑法第169條第1項之誣告罪，以意圖他人受刑事或懲
      戒處分，向該管公務員誣告為構成要件，故該項犯罪，不
      特須指出其具體事實，足以使人受刑事或懲戒處分，且須
      明知其為虛偽，具有故意構陷之情形始能成立，若係出於
      誤會或懷疑有此事實而為申告，以致不能證明其所訴之事
      實為真實，縱被訴人不負刑責，而告訴人本缺乏誣告之故
      意，自難成立誣告罪名，且所謂虛構事實，係指明知無此
      事實故意捏造而言，若告訴人誤認有此事實或以為有此嫌
      疑，自不得指為虛構，亦難科以本罪（最高法院22年度上
      字第3368號、44年台上字第892號、46年台上字第927號判
      例意旨參照）。又按「上訴人係向被告本籍地所在之宜蘭
      地方法院聲請核發支付命令，致引起被告對該支付命令核
      發程序有所異議，因而指訴上訴人偽造文書 (使公務員登
      載不實) 及偽造證據，被告或對各該犯罪之構成要件有所
      誤解，但所訴之事實，尚非完全出於虛構，顯係出於誤會
      或懷疑此項事項可能構成犯罪而為申告，自與誣告罪之成
      立要件有間」（最高法院76年度台上字第6927號判決意旨
      參照）。準此，關於被告指述甲○○妨害性自主犯行乙情，
      固經前案檢察官調查後認甲○○之犯罪嫌疑不足而對其為不
      起訴處分，然被告之指述是否確已構成刑法之誣告罪，仍
      應就其於提告時主觀上有無虛構誣告或出於誤會或懷疑此
      項事項可能構成犯罪而為申告之故意為斷。查，被告於前
      案之警詢係指稱：我和甲○○在案發當天是第二次見面，我
      們只是純聊天的朋友，他在12月4日早上用微信聯絡我說5
      日要約我喝咖啡、吃晚餐，我4日當天晚上到ATM提款時被
      吃卡，約晚上9點多我就聯絡他，告訴他卡被吃，他就說
      要見面，我們就約在徐匯中學捷運站見面，見面後聊天，
      聊完我很累，我剛跟前男友吵架，我就問他「今天晚上可
      不可以陪我」，因為前男友的媽媽不喜歡我，我心情不好
      ，甲○○就在晚上11點多騎機車載我到蝴蝶谷大旅社，到飯
      店後，我先跟他借一點錢到附近買東西吃，回飯店後我們
      聊天、吃東西、看電視，都是各自行為，我洗完澡後只圍
      一條浴巾出來，我沒注意他在幹嘛 或有沒有穿衣服，後
      來他就說要關燈睡覺，我就躺在床上跟他蓋同一條被子，
      聊了一下天他就開始對我毛手毛腳，他解開我的浴巾，摸
      我右邊的胸部，開始親我的胸部，大概十秒後他開始興奮
      ，就起身趴在我身上，那時候他已經沒有穿衣服，叫我幫
      他口交，我想說敷衍他就幫他口交，口交完之後他說他興
      奮了，就直接將生殖器插入我陰道內，大約十分鐘，他沒
      有戴保險套，有射精在我肚子上面，結束後他直接去洗澡
      ，就開始跟我聊他的心事，聊完我們就睡覺，他大概隔天
      早上九點離開，我繼續睡，到下午一點多才離開，我當下
      心情不好，意識清楚，他隔天晚上找我跟他和他同事去吃
      熱炒，發生性行為他沒有徵求我的同意，有違反我的意願
      ，我想抵抗也沒有辦法，因為我那時候沒有地方可以去，
      過程中我都沒有講話，也沒有抵抗，他沒有對我使用暴力
      、脅迫、藥物或兇器等語（見原審卷㈡第117頁至第119頁
      ）。其後被告在臺北市立聯合醫院驗傷時，依該院護理人
      員之病歷記載：「此29歲女性主訴於12月4日與男友吵架
      後離住屋處開欲回其原住家，主訴離開住屋處時只拿取提
      款卡，領錢時卡片卡在ATM故身無分文，當日晚間約10點
      多和嫌疑人利用微信APP聯絡（男方為被害人以前認識的
      客戶），嫌疑人稱會騎機車載被害人回家，結果帶被害人
      至三重蝴蝶谷大旅社休息，雙方洗完澡就寢時被害人主訴
      嫌疑人摸他胸部，之後發生性關係，男方無戴保險套，有
      體外射精，有喝酒，被害人有幫嫌疑人行口交，發生性關
      係過程中被害人主訴皆無拒絕，男方無脅迫，事後被害人
      也並無口頭告知嫌疑人本身非自願與他發生關係。…」等
      語（見原審卷㈡第11頁）。經原審以此詢問甲○○，其亦答
      稱：「（當天情況是否如被告警詢筆錄所載？）是」等語
      （見原審卷㈠第131頁），顯然被告申告甲○○之上開事實經
      過，並非捏造之虛構事實，係確有其事，而被告在案發時
      並未將是否想發生性行為時之內心真意告知甲○○，僅自認
      自己是「敷衍」、「非自願」而為，亦將此心情忠實告知
      驗傷時之護理人員。綜觀本案經過，顯然被告係對於刑法
      第221條第1項強制性交罪之構成要件即「違反其意願」有
      所誤解，遂在KTV遭甲○○之妹妹扯頭髮後報警時將確有發
      生性行為之事提告，被告係為維護自身權益，提起前案告
      訴，實與常情無違。揆諸前揭說明，若無其他積極證據可
      佐被告確有誣告之故意，自不得以誣告罪名相繩之。從而
      ，原審認應判處被告無罪，理由雖有不同，仍核無不合。
六、檢察官雖不服原審諭知被告無罪之判決，提起上訴，指稱：
    被告明知甲○○沒有對其為性侵害犯行，僅因其他糾紛恩怨，
    而以自己親歷被害事實，堅指甲○○對其為性侵害犯行，指名
    提告，被告所為已構成刑法第169條第1項之誣告罪，原審判
    決所為無罪諭知，認事用法失當甚明，爰依刑事訴訟法第34
    4條第1項、第361條提起上訴，請將原判決撤銷，更為適當
    合法之判決云云。
七、按刑事訴訟法第161條第1項規定：檢察官就被告犯罪事實，
    應負舉證責任，並指出證明之方法。對於其所訴之被告犯罪
    事實，應負提出證據及說服之實質舉證責任，倘所提出之證
    據，不足為被告有罪之積極證明，或其闡明之證明方法，無
    從說服法官以形成被告有罪之心證，基於無罪推定之原則，
    自應為被告無罪判決之諭知。而證據之取捨與證據之證明力
    如何，均屬事實審法院得自由裁量、判斷之職權，茍其此項
    裁量、判斷，並不悖乎通常一般人日常生活經驗之定則或論
    理法則，又於判決內論敘其何以作此判斷之心證理由者，即
    不得任意指摘其為違法。茲原判決已詳敘就卷內證據調查之
    結果，而為綜合判斷、取捨，認不足證明被告確有檢察官所
    指訴之誣告犯行，其得心證的理由已說明甚詳，且所為論斷
    從形式上觀察，亦難認有違背經驗法則、論理法則，或有其
    他違背法令之情形，自不容任意指為違法。本件檢察官起訴
    書所列證據及卷內訴訟資料，已經本院逐一論證，參互審酌
    ，無從獲得有罪之心證，均如前述。檢察官上訴意旨，並未
    提出任何新事證，僅就原審採證及認事再為爭執，以檢察官
    所提出之證據尚難遽認被告有何起訴意旨所指之犯行，認上
    訴意旨核無理由，其上訴應予駁回。
據上論斷，應依刑事訴訟法第368條，判決如主文。
本案經檢察官羅松芳到庭執行職務。
中　　華　　民　　國　　109 　年　　7 　　月　　22　　日
                  刑事第二十庭  審判長法　官  王復生
                                      法　官  張紹省
                                      法　官  遲中慧
以上正本證明與原本無異。
檢察官如不服本判決，應於收受送達後20日內向本院提出上訴書
狀，惟須受刑事妥速審判法第9條限制。其未敘述上訴之理由者
，並得於提起上訴後20日內向本院補提理由書(均須按他造當事
人之人數附繕本)「切勿逕送上級法院」。
刑事妥速審判法第9條：
除前條情形外，第二審法院維持第一審所為無罪判決，提起上訴
之理由，以下列事項為限：
一、判決所適用之法令牴觸憲法。
二、判決違背司法院解釋。
三、判決違背判例。
刑事訴訟法第 377 條至第 379 條、第 393 條第 1 款之規定，
於前項案件之審理，不適用之。
                                      書記官  鄭巧青
中　　華　　民　　國　　109 　年　　7 　　月　　22　　日